臺灣臺北地方法院民事判決　九十一年度訴字第一○四七號
　　原　　　告　甲○○
　　被　　　告　丙○○
　　訴訟代理人　乙○○
右當事人間請求清償債務事件，經台灣彰化地方法院移送前來，本院判決如左：
    主      文
原告之訴駁回。
訴訟費用由原告負擔。
    事      實
甲、原告方面：
  一、聲明：被告應給付原告新台幣（下同）八十七萬元，及自民國八十三年三月十
      四日起至清償日止，按年息百分之六計算之利息。
  二、陳述：
  （一）被告因積欠原告八十七萬元而簽發本票一紙，以擔保付款，兩造約定被告應
        於本票到期日即八十三年三月十四日返還，詎原告屆期提示竟不獲兌現，屢
        經催討，被告均置之不理，雖票據債務請求權已罹於時效而消滅，惟兩造間
        原因關係之時效尚未屆滿，為此訴請被告返還借款八十七萬元，及自八十三
        年三月十四日起至清償日止，按年息百分之六計算之利息。
  （二）被告雖辯稱系爭本票係因其介紹他人向原告借款，他人逾期不還經原告逼迫
        而簽下該本票云云。然當時情形為被告之好友葉佳福開設手套工廠，葉佳福
        為繳交對被告之死會款，即簽發支票交付被告，被告背書後持向原告調現，
        不料陸續退票十張，金額達八十七萬元，被告遂簽發系爭本票交付原告而將
        支票取回，故本件係屬借貸關係，原告係合法取得本票而享有權利，並非如
        被告所辯係因介紹他人向原告之妻簽賭而開票。被告又辯稱原告曾要求被告
        向其債務人劉玉梅強制執行，將所得金額交付原告，被告之子乙○○並曾電
        匯二十萬元予原告之妻陳秀英等語。惟被告因積欠原告其他債務，始將劉玉
        梅所簽發之票款十二萬元償還原告，原告之子乙○○所償還之二十萬元亦係
        清償其他借款，二筆還款均與本件無關。
  （三）原告係委託原告之妻向被告拿票，縱如被告所辯，本件係原告之妻陳秀英直
        接與其往來，與原告無關，然陳秀英亦已出具讓與契約書，將該本票債權讓
        與原告。而證人謝世楷出庭並非要證明交錢之事，而係要證明被告確實在證
        人面前簽發本票交由原告之妻帶回，並非遭脅迫或誘騙。
  三、證據：提出本票影本三紙、讓與契約書一紙、互助會會員名單影本二紙，並聲
      請傳訊證人謝世楷。
乙、被告方面：
  一、聲明：如主文第一項所示。
  二、陳述：
  （一）原告就本件同一事實曾經提起訴訟，經台灣彰化地方法院以八十八年度簡上
        字第六四號民事判決駁回確定，被告固然簽發本票，須負票據責任，然票據
        責任經上開法院判決其時效已經消滅。依該案八十八年七月十六日之庭訊，
        原告之妻陳秀英已自承本件票款確實係其與被告直接往來關係，本票係由陳
        秀英取得，與原告無關，兩造間並無借貸關係，又被告與陳秀英間並無借貸
        關係，陳秀英將債權讓與原告，被告並不承認，況且本件係屬賭金，原告之
        請求自無理由。
  （二）被告確實簽發系爭本票，然係因八十二至八十三年間，原告之妻陳秀英為經
        營六合彩之組頭，被告曾介紹訴外人林寶連向陳秀英簽牌，林寶連曾以「葉
        佳福」名義簽發彰化商業銀行北斗分行之支票以支付賭金，然因陳秀英與林
        寶連二人本不相識，陳秀英遂請被告於支票上背書，後來簽牌未中，支票亦
        告退票，林寶連身無分文，畏債失蹤，陳秀英認為被告為介紹人，要求被告
        簽發系爭本票，被告因不知本票之嚴重性，又基於介紹人之道義責任，故簽
        發本票，然兩造間並無借貸關係，原告自不得依借貸關係請求。
  （三）系爭票款被告曾向訴外人劉玉梅強制執行，所得款項十二萬元有交付原告作
        為清償，又為負起票據責任，被告之子亦曾向原告清償二十萬元，總計被告
        已清償三十二萬元，然不能反以此證明兩造間有借貸關係。原告雖主張被告
        係在證人謝世楷面前將本票交付陳秀英，然依謝世楷到庭證稱內容，亦不能
        證明有當場交付借款之事實，原告之妻陳秀英出庭時亦無法說明係何時何地
        交錢，原告既無法證明有利於己之事實，即應負敗訴責任。
  （四）經法官於庭期提示後，原告雖陳稱台灣彰化地方法院八十八年度簡上字第六
        四號證人陳秀英八十八年七月二十一日書狀所附存摺，即所謂借款予被告之
        證明。惟經檢視該存摺內容，其資金進出龐大頻繁，原告隨意選擇其中幾次
        提領款紀錄作為借款予被告之證明，實非可採，又原告主張提領借款之期間
        為八十二年十二月八日至同年十二月十五日，系爭本票發票日期為八十二年
        十二月十四日，若係被告持支票借款，則交換本票之支票發票時間應該會更
        早，原告主張本件為借貸關係，時間上顯然矛盾。
  三、證據：提出台灣彰化地方法院八十七年度斗簡字第四二三號、八十八年度簡上
      字第六四號民事判決影本各一份，並聲請調取上開民事卷宗。
丙、本院依職權訊問證人陳秀英。
    理      由
一、原告起訴主張被告於八十二年間持支票十紙向其借款八十七萬元，約定應於八十
    三年三月十四日清償，嗣因支票全數退票，被告遂簽發到期日八十三年三月十四
    日，面額八十七萬元之系爭本票，以換回支票，然迄今仍未清償，雖本票時效已
    經消滅，原告仍得依據原因關係即借款關係主張，被告雖辯稱其已清償三十二萬
    元，然所清償者乃其他債務，與本件無關，縱如被告所辯，本件係原告之妻陳秀
    英直接與其往來，然陳秀英亦已出具讓與契約書將該本票讓與原告，為此依消費
    借貸之法律關係，訴請被告返還借款八十七萬元，及自八十三年三月十四日起至
    清償日止，按年息百分之六計算之利息等語。
二、被告則以：原告就同一事實曾經向台灣彰化地方法院提起八十八年度簡上字第六
    四號事件，本件應非合法，被告固然簽發系爭本票，然票據責任業已罹於時效而
    消滅，被告當初介紹訴外人林寶連向原告之妻陳秀英簽賭六合彩，因林寶連用以
    支付賭金之支票退票，被告遂基於介紹人之道義責任，依陳秀英之要求簽發系爭
    本票，故被告與陳秀英間為賭債關係，與原告則無任何借貸關係，原告亦未能證
    明兩造有借貸之事實，何況被告業已清償原告三十二萬元等語，資為抗辯。
三、原告主張被告於八十二年十二月十四日簽發面額八十七萬元，到期日為八十三年
    三月十四日之本票一紙，屆期不獲兌現等事實，業據原告提出本票一紙為證，且
    為被告所不爭執，堪信原告此部分主張為真實。惟原告主張被告係因借貸而簽發
    系爭本票，應依消費借貸關係返還借款等情，則為被告所否認，並以上開各詞置
    辯。是本件兩造爭執之重點即為：（一）原告是否就已判決確定之同一事件再行
    起訴？（二）原告依據消費借貸契約之法律關係，請求被告返還借款，是否有理
    ？以下即分述之。
四、本件並無一事不再理原則之適用：
    按訴訟標的於確定之終局判決中經裁判者，除法律別有規定外，當事人不得就該
    法律關係更行起訴，民事訴訟法第四百條第一項定有明文。此即所謂一事不再理
    原則。惟所謂一事不再理原則，乃指同一事件已有確定之終局判決者而言，所謂
    同一事件，必須同一當事人就同一法律關係而為同一之請求，始為相當，倘此三
    者有一不同，即不得謂為同一事件，自不受確定判決之拘束，最高法院八十五年
    度台抗字第五九五號判決可資參照。查原告曾執系爭本票，依票據關係請求被告
    給付票款八十七萬元，因其對於本票發票人之票據請求權已罹於票據法第二十二
    條第一項所規定之三年時效而消滅，經台灣彰化地方法院（下稱彰化地院）以八
    十八年度簡上字第六四號判決駁回其請求確定等情，有被告提出之彰化地院八十
    八年度簡上字第六四號判決書在卷可稽，並經本院調取該卷宗核閱屬實。惟原告
    於該案係依票據關係而為請求，於本件則係以借款關係請求（見本件移送管轄前
    之彰化地院九十年度訴字第一二五六號卷宗九十一年一月十四日準備程序筆錄）
    ，兩者所據以請求之法律關係有所不同，即其訴訟標的有異，自非所謂同一事件
    ，當無民事訴訟法第四百條第一項所謂一事不再理原則之適用。被告辯稱原告前
    就同一事件已經起訴判決確定，不得再行提起本件訴訟云云，應有誤會，合先敘
    明。
五、原告依據消費借貸之法律關係請求，並無理由：
（一）按稱消費借貸者，謂當事人約定，一方移轉金錢或其他代替物之所有權於他方
      ，而他方以種類、品質、數量相同之物返還之契約；消費借貸，因金錢或其他
      代替物之交付，而生效力，修正前之民法第四百七十四條、第四百七十五條分
      別定有明文。惟將上開條文合併觀察，易使人誤認為消費借貸契約為諾成契約
      ，而以物之交付為生效要件，故八十八年四月二十一日修正公布後之第四百七
      十四條第一項遂規定：「稱消費借貸者，謂當事人約定一方移轉金錢或其他代
      替物之所有權於他方，而約定他方以種類、品質、數量相同之物返還之契約」
      ，並刪除第四百七十五條之規定，強調消費借貸契約係屬要物契約，除當事人
      間有借貸之合意外，尚須交付金錢或其他代替物以移轉所有權於他方，始能成
      立（第四百七十四條修正理由參照）。然不論依修正前後之規定，消費借貸契
      約均以當事人間有消費借貸之合意，及借用物之交付，為其要件。
（二）次按當事人主張有利於己之事實者，就其事實有舉證之責任，民事訴訟法第二
      百七十七條前段定有明文。本件原告請求被告返還借款，既為被告始終否認，
      辯稱並非借款亦未收受金錢，則原告自應就其消費借貸借用物返還請求權存在
      之事實，負舉證之責；亦即原告須證明兩造間有消費借貸之合意，及金錢借用
      物交付之事實。原告雖主張彰化地院八十八年度簡上字第六四號給付票款事件
      卷宗內其妻陳秀英八十八年七月十二日書狀所附存摺影本，即為其借款予被告
      之證明（見本院九十一年六月十七日準備程序筆錄），並陳稱被告係於證人謝
      世楷之面前親自簽發系爭本票當面交付其妻陳秀英帶回等語。惟查，依原告之
      妻陳秀英於前揭給付票款事件所提出之台中區中小企業銀行、彰化銀行活期儲
      蓄存款存摺所示，原告之妻陳秀英固曾於八十二年十二月八日、同年十二月十
      日自台中區中小企業銀行帳戶內各領取十萬元、三十萬元，另於八十二年十二
      月十日、同年十二月十五日自彰化銀行帳戶內各領取四十萬五千四百八十元、
      八萬元，惟此僅能證明原告於八十二年十二月八日至同月十五日曾自其帳戶內
      提款合計八十八萬五千四百八十元之事實，非能據此推論原告曾將其中八十七
      萬元交付被告；又系爭本票之發票日期為八十二年十二月十四日，到期日為八
      十三年三月十四日，倘依原告所言，被告原係持支票十紙前來調現，嗣因支票
      全數退票，被告始簽發系爭本票換回支票，則被告持支票向原告借款之時間，
      應遠較本票發票日期為早，然被告簽發系爭本票之發票日期（八十二年十二月
      十四日），與原告主張之借款日期（八十二年十二月八日至同月十五日），時
      間上竟幾近重疊，顯與常理不合。再者，原告聲請傳訊之證人謝世楷於本院證
      稱：「（問：是否知道被告有向原告借款八十七萬並開本票的事情？）八十三
      年間原告有向我拿錢，說要借給別人但沒有說要借給誰，不知道被告有開票給
      原告的事情」、「（問：有無看見被告有跟原告換票的事情？）沒有。我不知
      道，只知道原告有向我拿錢。被告有拿票向我調現，但跟本件無關」等語（見
      本院九十一年五月二十三日準備程序筆錄），與原告所稱證人當面目睹被告親
      自簽發系爭本票交付原告之妻等情節，顯然有所不符。至於原告之妻陳秀英雖
      證稱被告係持支票十張向原告借款等語，然卷內並無其他證據可與其證言相互
      佐證，其與原告又為夫妻關係，自不得僅憑其證言而認為原告之主張為真實。
      此外，原告復未能提出其他證據證明兩造間有借貸合意及借款交付之事實，自
      不能認為原告就其消費借貸借用物返還請求權存在之事實，其舉證責任已盡，
      其依消費借貸關係請求被告返還借款，自無理由。
（三）再按民事訴訟如係由原告主張權利者，應先由原告負舉證之責，若原告先不能
      舉證，以證實自己主張之事實為真實，則被告就其抗辯事實即令不能舉證，或
      其所舉證據尚有疵累，亦應駁回原告之請求，最高法院十七年上字第九一七號
      判例可資參照。則主張消費借貸關係存在之原告，應就消費借貸契約確已成立
      之事實，負舉證責任，若其先不能舉證，則被告就其抗辯事實即令不能舉證，
      或其所舉證據尚有疵累，自應駁回原告之請求，同院八十七年度台上字第二七
      三四號判決亦同此旨。經查，被告就其所辯，即當初係介紹訴外人林寶連向原
      告之妻陳秀英簽賭六合彩，因林寶連用以支付賭金之支票退票，被告遂基於介
      紹人之道義責任，依陳秀英之要求簽發系爭本票，本件係屬賭債云云等事實，
      雖亦未能舉證證明，然原告就系爭消費借貸契約之成立，已不能舉證證明在先
      ，揆諸前揭判例意旨，縱被告就其所辯亦不能舉證，亦應駁回原告之請求。
六、綜上所述，本件原告依消費借貸之法律關係訴請被告返還借款，雖與先前其於彰
    化地院請求被告給付票款之訴訟，非屬同一事件，然因原告未能舉證證明兩造間
    消費借貸契約之存在，自不能請求被告返還借款。從而原告本於消費借貸契約借
    用物返還請求權之法律關係，請求被告給付八十七萬元，及自八十三年三月十四
    日起至清償日止，按年息百分之六計算之利息，為無理由，不應准許。
七、本件判決事證已臻明確，兩造其餘攻擊防禦及舉證，核與判決結果無影響，爰不
    另一一論述，附此敘明。
八、據上論結，本件原告之訴為無理由，依民事訴訟法第七十八條，判決如主文。
中　　　華　　　民　　　國　　九十一　　年　　　七　　　月　　二十六　　日
                                        民事第二庭審判長法  官   丁蓓蓓
                                                        法  官   許純芳
                                                        法  官   林庚棟
右為正本係照原本作成
如對本判決上訴，須於判決送達後廿日內向本院提出上訴狀
中　　　華　　　民　　　國　　九十一　　年　　　七　　　月　　二十六　　日
~B法院書記官　劉芳菊
